臺灣高等法院臺中分院民事判決　94年度智上字第10號
上　訴　人　　　民安瓦斯實業股份有限公司
法定代理人　　　丙○○
　　　　　　　　甲○○
被上訴人　　　　乙○○
訴訟代理人　　　己○○
　　　　　　　　庚○○
上列當事人間請求給付違約金等事件，上訴人對於中華民國94年
2月25日臺灣臺中地方法院91年重訴更字第1號第一審判決提起上
訴，並於本院依民事訴訟法第三百九十五條第二項規定起訴，本
院於96年12月12日言詞辯論終結，判決如下：
    主  文
原判決關於(一)確認上訴人與被上訴人間於民國七十五年十二月二
十六日訂立之專利租與契約書（含民國七十五年九月三十日之專
利契約書）其法律關係不存在；(二)上訴人應給付被上訴人新臺幣
玖拾玖萬柒仟佰陸拾肆元及其利息，及假執行之聲請暨訴訟費
用之裁判均廢棄。
上開廢棄部分，被上訴人在第一審之訴及其假執行之聲請均駁回
。
被上訴人應給付上訴人新台幣貳拾萬捌仟零陸拾柒元，及自民
國九十六年四月十八日起，至清償日止，按年息百分之五計算之
利息。
上訴人其餘之訴駁回。
第一審、第二審訴訟費用（含起訴部分）均由被上訴人負擔。
    事實及理由
壹、程序方面：
一、按董事會不為或不能行使職權，致公司有受損害之虞時，法
    院因利害關係人或檢察官之聲請，得選任一人以上之臨時管
    理人，代行董事長及董事會之職權。但不得為不利於公司之
    行為，公司法第二百零八條之一第一項定有明文。又依公司
    法第二百零八條之一第一項之規定，選任之臨時管理人，乃
    旨在因應公司董事會不為或不能行使職權時，藉臨時管理人
    之代行董事長及董事會職務，以維持公司運作，且該臨時管
    理人係代行董事長及董事會職權。是以，在執行職務範圍內
    ，臨時管理人亦為公司負責人（經濟部九十三年十一月九日
    經商字第０９３００１９５１４０號函釋參照）。次按，法
    人之代表人在民事訴訟法上得視作法定代理人，適用關於法
    定代理之規定，故法人之代表人有數人時，在訴訟上是否均
    得單獨代表法人，按諸民事訴訟法第四十七條規定，關於訴
    訟之法定代理，應依民法及其他法令定之；而民法第二十七
    條第二項後段既規定：「董事有數人者，除章程另有規定外
    ，各董事均得代表法人」，是此，依公司法第二百零八條之
    一第一項選任而代行董事長及董事會職權之臨時管理人若有
    數人時，於實體法上當均得單獨代表法人，於民事訴訟法上
    亦均得單獨為法人之法定代理人（司法院院解字第二九三六
    號解釋、最高法院九十四年度台上字第一五九四號判決意旨
    參照）。
(一)、查本件上訴人民安瓦斯實業股份有限公司（下稱上訴人民安
    公司）之所有董事、監察人，業經經濟部於民國（下同）九
    十一年七月二十二日以經授中字第０９１３２４５１７３０
    號函，將原董事、監察人自九十一年七月一日依法予以解任
    在案（見原審卷第(一)宗第十九頁）。被上訴人乙○○向原審
    法院聲請選任臨時管理人，經原審法院九十二年三月十六日
    以九十一年度聲字第一五七一號裁定選任丁○○、丙○○為
    上訴人民安公司之臨時管理人，此為兩造所不爭執，且有上
    開民事裁定附卷可查（見原審卷第(一)宗第二一九頁）。又被
    上訴人乙○○於九十二年四月二十一日原審法院行言詞辯論
    期日向原審法院陳稱：請求由丁○○、丙○○承受訴訟（見
    原審卷第(一)宗第二三七頁），而丙○○則於九十二年四月二
    十三日聲明承受訴訟（見原審卷第(一)宗第二四三頁），且上
    訴人民安公司於九十三年三月二十六日提出民事陳報狀請求
    裁定命丁○○承受訴訟（見原審卷第(二)宗第二六四頁），惟
    丁○○因中風行動不便，遂於九十三年七月二十二日出具聲
    明書，授權於九十四年七月三十一日前有關上訴人民安公司
    事宜，完全委由丙○○執行臨時管理人之職務等語（見本院
    卷第(一)宗第十九頁），是本院就上開原審法院選任丁○○、
    丙○○為上訴人民安公司之臨時管理人，上訴人民安公司提
    出丁○○出具之聲明書，及民事上訴聲明暨理由(一)狀當事人
    欄臚列丁○○為其法定代理人等情，被上訴人乙○○復未能
    就關於丁○○之署押非真正負舉證之責，據此，足認定上訴
    人民安公司於九十四年三月三十日以丁○○、丙○○為其法
    定代理人之名義，共同具狀向原審法院提起第二審上訴，自
    屬合法。況依上開說明，縱僅單由臨時管理人之一丙○○一
    人提起本件上訴，亦為合法，是被上訴人乙○○辯稱上訴人
    民安公司之上訴為不合法云云，為不足採。
(三)、嗣原審法院於九十四年十二月二十七日以九十四年度聲字第
    二五０號裁定所示：「本院九十一年度聲字第一五七一號裁
    定所選任丙○○、丁○○為民安瓦斯實業股份有限公司之臨
    時管理人，應予解任。選任丙○○、甲○○為民安瓦斯實業
    股份有限公司之臨時管理人。甲○○執行臨時管理人職務期
    間，相對人應每月給付新臺幣（下同）伍萬元之相當報酬。
    」等語（見本院卷第(三)宗第四十五頁），並依公司法第二百
    零八條之一第二項、第三項之規定，函請經濟部就上開裁定
    所示，予以登記在案，是丙○○、甲○○均為上訴人民安公
　　司之臨時管理人，從而，本院依職權於九十六年四月三十日
　  裁定命本件訴訟由丙○○、甲○○為上訴人民安公司之承受
    訴訟人，並續行訴訟（見本院卷第(三)宗第五十頁），合此敘
    明。
(四)、又按股份有限公司之新任董事長，自其就任後即生效力，並
    非經主管機關准予變更登記後，始生效力，此觀公司法第十
    二條規定，不難明瞭（最高法院六十八年度台上字第二三三
    七號判例）。再者，本件上訴人民安公司業於九十六年六月
    二十九日選任丙○○、蔡雅純、詹曉光為董事；胡宏亮、李
    麗瓊為監察人，進而推舉丙○○為董事長，此有民安公司九
    十六年股東常會議事錄及九十六年董事會議事錄附卷可稽（
    見本院卷第(三)宗第一二八至一三０頁），並經丙○○於九十
    六年十月十二日以書狀聲明承受訴訟（見本院卷第(三)宗第一
    八六頁）在案，雖上訴人民安公司尚未向經濟部為公司董監
    事變更登記，惟依上開說明，上訴人民安公司之法定代理人
    丙○○既已就任，則依民事訴訟法第一百七十六條之規定，
    應予准許。至被上訴人乙○○辯稱丙○○之董事長選舉為不
    合法等語，惟查，關於公司股東會之召集程序或決議方法，
    是否有違反法令或章程，依公司法第一百八十九條規定，則
    是得否訴請法院撤銷決議之問題，該決議在未經撤銷前，仍
    為有效（最高法院八十六台上字第一五七九號判例參照），
    此退步言之，縱九十六年六月二十九日民安瓦斯公司之股東
    常會及董事會之決議有無效原因，然揆諸上開說明，臨時管
    理人之一之丙○○亦得代表民安公司依民事訴訟法規定進行
    言詞辯論程序。
二、次按，上訴人於終局判決前，得將上訴撤回。撤回上訴者，
    喪失其上訴權，民事訴訟法第四百五十九條第一項前段、第
    三項定有明文。又訴之撤回應以書狀為之。但於期日，得以
    言詞向法院或受命法官為之。以言詞所為訴之撤回，應記載
    於筆錄，如他造不在場，應將筆錄送達。訴之撤回，被告於
    期日到場，未為同意與否之表示者，自該期日起；其未於期
    日到場或係以書狀撤回者，自前項筆錄或撤回書狀送達之日
    起，十日內未提出異議者，視為同意撤回，民事訴訟法第二
    百六十二條第二項至第四項亦定有明文，而上開規定，依同
    法第四百五十九條第四項之規定，於撤回上訴準用之。查被
    上訴人乙○○於九十四年三月二十二日向原審法院提出民事
    聲明上訴狀，就本件訴訟提起上訴（見本院卷第(一)宗第三頁
    ），嗣於九十四年八月三日向本院提出民事請命補正逾期駁
    回上訴狀，於當事人欄載明：「被上訴人乙○○〈兼〉撤回
    上訴」（見本院卷第(一)宗第九十二頁）；另本院於九十四年
    九月二十二日行準備程序時，被上訴人乙○○陳稱：「‧‧
    ‧本件第一審已調查相當清楚，唯一遺憾的是就五千萬元的
    資本額部分沒有交代清楚，但我造為免司法資源的浪費，因
    此撤回我造之上訴。‧‧‧」等語（見本院卷第(一)宗第一一
    ０頁），依上開規定，被上訴人乙○○所為之撤回上訴，自
    已發生撤回效力甚明。至於被上訴人乙○○嗣後再改稱，伊
    撤回上訴是附條件的，其撤回上訴不生效力等語，惟撤回上
    訴後，其訴訟繫屬既不存在，是其嗣後之上開辯稱，為不可
    採。
貳、實體方面：
一、被上訴人乙○○（即追加之訴被告）起訴主張：(1)被上訴人
    乙○○自七十年起即從事瓦斯防爆自動控制器系列商品之製
    造與銷售業務，於七十五年九月三十日與上訴人民安公司公
    司之籌組人員戊○○簽立專利契約書，契約書約定被上訴人
    乙○○同意將所有獲得中華民國新型專利第一三三九五號及
    其追加專利、二一七一０三號及其追加專利、二八五０二號
    、新型專利第00000000號及同一發明已獲得美國發
    明專利第0000000號、英國發明專利第000000
    0號等專利案暨世界各國之專利實施權利，於本契約書訂定
    之日起，租予上訴人民安公司之籌組人員戊○○或所成立新
    公司獨家實施（包括製造、加工、經紀販賣與銷售），並於
    簽約日起取得執行上開專利等案之實施權利，契約書之有效
    期間，以雙方均未違反契約約定之情況下，自簽約日起至雙
    方同意解除（真意為終止）契約之日止。(2)上訴人民安公司
    方面則應保證新公司設立時，實收資本總額訂為五千萬元，
    並以公司之百分之二十股權及約定權利金作為報酬，而關於
    專利技術權利金給予之計付標準，係以產品之出場運銷數量
    （非指實際零售數量）及出廠價格（非指零售價格）為依據
    ，其計算標準為瓦斯防爆自動控制器四百型、五百型、八
    百型、九百型等四種暨有關系列產品，出廠量在二十四萬只
    以內，新公司應支付權利金每只五十元予被上訴人作為報酬
    ，其出廠數量在二十四萬只以上，新公司應依每只出場價格
    之百分之五點五予被上訴人乙○○作為報酬，惟每只之權利
    報酬金不得高於五十元，但亦不得低於三十五元；瓦斯防
    爆自動控制器二百型及有關系列產品，新公司應支付權利金
    ，每只十元予被上訴人乙○○作為報酬。另關於銷售數量方
    面，前揭四型暨有關系列產品，每年之總銷售量（出廠數量
    ）至少在十二萬只（最低數量標準）以上，如未達上述最低
    數量標準時，同意以十二萬只為計算支付權利金，以保障被
    上訴人乙○○權益，否則即視為違約（每年至少四百二十萬
    元）。(3)又關於專利承租權利金，雙方同意每個月為一期結
    算一次，並約定以每期屆期之次月十日為結算日（遇例假日
    或國定假日得順延一日），結算之同日，應以現金或三十日
    內之支票或本票全額給付予被上訴人乙○○，並不得以任何
    理由拒付或拖延、刁難，否則視為違約。而於契約有效期間
    內，倘上訴人民安公司方面違反上開事項之一任何一項約定
    時，除本契約書其他條款已訂明之罰則外，需另行支付五千
    萬元給予被上訴人乙○○作為賠償與處罰外，並無條件解除
    本契約書之效力，同時放棄先訴抗辯權，此參照契約書第二
    條、第十九條、第三十條規定自明。(4)其後戊○○代表籌組
    中之公司與被上訴人乙○○於七十五年九月三十日簽訂專利
    契約書，上訴人民安瓦斯公司於七十五年十一月二十五日成
    立後，戊○○代表上訴人民安公司於同年十二月二十六日與
    被上訴人乙○○簽訂專利租與契約書，由上訴人民安公司承
    受前契約之權利義務。(5)詎上訴人民安公司方面於新公司成
    立後，公司之資本額僅一千萬元，未籌足資本額五千萬元，
    依上開約定自應認為解除條件已經解除，被上訴人乙○○自
    得依約請求五千萬元之賠償與處罰。退步言之，上訴人民安
    公司自八十年一月一日起至同年五月三十一日，未經被上訴
    人乙○○同意之下，竟擅自約定應給付之最低權利金，每只
    三十五元，降低為每只十元，亦可認為上訴人民安瓦斯公司
    違反上開契約約定，可認為契約解除條件解除，至此可認為
    兩造間之契約關係已不存在，被上訴人乙○○自得依約請求
    五千萬元之賠償與處罰，茲扣除前案被上訴人乙○○已請求
    九百萬元部分外，剩餘四千一百萬元部分，被上訴人乙○○
    並請求其餘七百萬元部分之違約金（其餘部分被上訴人乙○
    ○已表示確定不再對上訴人民安瓦斯公司為請求）等語。起
    訴聲明求為判決：(一)被上訴人乙○○與上訴人民安瓦斯公司
    間七十五年十二月二十六日之專利租與契約書（含七十五年
    九月三十日之專利契約書）之法律關係不存在。(二)上訴人民
    安公司應給付被上訴人乙○○七百萬元，及自起訴狀繕本送
    達上訴人民安公司翌日起，至清償日止，按年息百分之五計
    算之利息。(三)被上訴人乙○○願供擔保請准宣告假執行。(四)
    第一審訴訟費用由上訴人民安瓦斯公司負擔；上訴答辯聲明
    求為判決：(一)上訴駁回。(二)第二審訴訟費用由上訴人民安公
    司負擔；對上訴人於本審起訴之答辯聲明求為判決：(一)上訴
    人之訴駁回。(二)訴訟費用由上訴人民安公司負擔〔原審判准
    兩造間七十五年十二月二十六日之專利租與契約書（含七十
    五年九月三十日之專利契約書）之法律關係不存在，及上訴
    人民安公司應給付被上訴人乙○○九十九萬七千三百六十四
    元本息，被上訴人其餘請求駁回，後兩造各自對其敗訴部分
    上訴，而被上訴人乙○○於上訴後撤回其上訴，此部分已確
    定〕。
二、上訴人民安公司（即追加之訴原告）則以：(1)上訴人民安公
    司已依契約約定收足五千萬元之資本，經被上訴人乙○○同
    意之下，僅登記資本額為一千萬元，餘四千萬元作為股東往
    來項目，作為股東借款，被上訴人乙○○依約領走三千五百
    餘萬元，事後反悔強迫上訴人民安瓦斯公司應恢復資本額為
    五千萬元，上訴人民安公司迫於無奈，要求被上訴人乙○○
    匯入二千五百六十萬元之部分資本餘額，以資辦理增資登記
    事宜，惟被上訴人乙○○竟然拒絕，致使上訴人民安公司無
    法進行擴張資本額事宜，尚難認為上訴人民安瓦斯公司違約
    。(2)另專利契約書第一條所明訂授權實施之專利權共有：一
    三三九五號及其追加專利（瓦斯定時自動關閉總開關連體調
    整器）、一七一０三號及其追加專利（瓦斯定時安全自動控
    制器）、二八五０二號（管路通道超流量自動控制裝置）、
    00000000號（瓦斯用定時自動關閉閥及減壓閥本體
    連結之改良構造(一)）等四項，而其中一三三九五號專利權部
    分，已於七十九年十二月三十一日屆期，而一七一０三號專
    利權，於八十一年三月三十一日屆期，而二八五０二號專利
    權於八十四年九月十五日屆期，另00000000號專利
    權於八十六年二月十五日屆期，上訴人民安公司基於上述四
    個專利權實施之期待利益，尤其重看瓦斯定時器之控制專利
    權，認為可以獲得高額利益，且專利保護期限至八十六年二
    月十五日而與被上訴人乙○○簽約，故而投資五千萬元資金
    ，但一七一０三號專利為按鈕專利，契約卻標示為定時器專
    利，一三三九五號定時專利從未實施，也無法實施，二八五
    ０二號按鈕專利從未實施，也無法實施，00000000
    號專利被撤銷，自始無專利權，足見上訴人民安公司產銷系
    爭產品原來承諾專利期八十六年二月十五日，結果三個專利
    係無效或無法實施，且定時專利卻是按鈕專利，被上訴人乙
    ○○既未依約提供四項專利權予上訴人民安公司獨家實施，
    違反專利契約書第一條之規定，依第二十八條之規定而有詐
    欺上訴人民安公司之情形，可視為解除契約條件成就，兩造
    間之契約已於七十五年九月三十日失其效力。退步言之，被
    上訴人乙○○之給付既有部分不能之情形，各型號產品均應
    一併減付每個產品為十元，況上開見解已經臺灣高等法院八
    十五年度重上更(一)字第一二五號民事確定判決所是認，除非
    被上訴人乙○○能提出新事實新證據，足以推翻上開判決之
    情形外，被上訴人乙○○就同一當事人就該重要爭點所提起
    之訴訟中，法院及當事人就該已經法院判斷之重要爭點法律
    關係，皆不得為任何相反之判斷或主張。(3)再者，上訴人民
    安公司將全部型號之租金減至十元，並未違約，反而上訴人
    民安瓦斯公司於七十六年至七十九年間所支出之金額，有溢
    付之情形，茲僅就四百型及五百型共溢付一千四百一十二萬
    元主張抵銷。(4)兩造簽訂之專利契約書第十九條，於原本契
    約上係約定專利實施承租金，惟經被上訴人乙○○將其影印
    改為專利實施技術承租金，且經原審判決採認，自與原本契
    約之約定不符等語，資為抗辯。上訴聲明求為判決：(一)原判
    決不利於上訴人部分廢棄。(二)被上訴人乙○○在第一審之訴
    及其假執行之聲請均駁回。(三)訴訟費用由被上訴人乙○○負
    擔；於本審起訴聲明求為判決：(一)上訴人乙○○應返還假執
    行所得一百三十五萬二千零九十八元，及起訴狀繕本送達翌
    日起至清償日止，按年息百之五計算之利息。(二)訴訟費用由
    上訴人乙○○負擔。
三、本件不爭執事項：
(一)、被上訴人乙○○於七十五年九月三十日與上訴人民安公司之
    籌組人員戊○○簽立專利契約書，由被上訴人乙○○提供專
    利等案之實施權利予上訴人民安公司，上訴人民安公司同意
    提供新公司之百分之二十股權及權利定作為報酬，上訴人民
    安瓦斯公司於七十五年十一月二十五日成立後，戊○○即代
    表上訴人民安瓦斯公司於同年十二月二十六日與被上訴人乙
    ○○簽訂專利租與契約書，由上訴人民安公司承受前契約之
    權利義務。
(二)、被上訴人乙○○請求上訴人民安公司違約金事件，已經台灣
    高等法八十五年度重上更(一)一二五號、最高法院八十六年度
    台上字第一０００號判決被上訴人乙○○敗訴確定。
(三)、本件於原審判決被上訴人乙○○勝訴部分，被上訴人依第一
    審之假執行判決已向上訴人民安公司收取二十三萬八千零六
    十七元。
(四)、上開(二)、(三)部分，已據本院調取台灣高等法院八十五年度重
    上更(一)字第一二五號等歷審民事卷及原法院九十五年度執字
    第五六０四六號等民事執行卷查明屬實，並有台灣高等法院
    八十五年度重上更(一)字第一二五號等歷審卷影本附卷，自得
    採為本件裁判基礎。
四、本件爭執事項：
(一)、於上訴人民安公司成立新公司時，資本額僅有一千萬元，剩
    餘四千萬元，是否已經被上訴人乙○○同意而得不募集？上
    訴人民安公司是否有違反契約書第一條之約定之情形，被上
    訴人乙○○得否主張契約已經解除（真意為終止）成就而失
    其效力？上訴人民安公司單方面將原來約定給付被上訴人乙
    ○○之權利金三十五元減為十元，是否構成違約？被上訴人
    乙○○提起本件訴訟，是否受臺灣高等法院八十五年度重上
    更(一)字第一二五號民事確定判決理由之拘束，而不得為相反
    之主張？
(二)、上訴人民安公司就七十五年至七十九年間所為支付予被上訴
    人乙○○，是否有溢付一千四百一十二萬元情形而得主張抵
    銷？
五、得心證之理由：
(一)、關於上訴人民安公司成立新公司時，資本額僅有一千萬元，
    剩餘四千萬元，是否已經被上訴人乙○○同意而得不募集？
    上訴人民安公司是否有違反契約書第一條之約定之情形，被
    上訴人乙○○得主張契約已經解除（真意終止）成就而失其
    效力？上訴人民安公司單方面將原來約定給付被上訴人乙○
    ○之權利金三十五元減為十元，是否構成違約？被上訴人乙
    ○○提起本件訴訟，是否受臺灣高等法院八十五年度重上更
    (一)字第一二五號民事確定判決理由之拘束，而不得為相反之
    主張？被上訴人乙○○主張：被上訴人乙○○就上訴人民安
    公司未籌足資本額四千萬元部分，未予同意作為股東往來項
    目，作為股東借款，從而上訴人民安公司未籌足資本額五千
    萬元，自有違兩造簽訂之專利契約書（含專利租與契約書）
    之約定，是被上訴人乙○○，依上開契約書約定自應認為解
    除條件已經成就，被上訴人乙○○自得依約請求五千萬元之
    賠償與處罰。又臺灣高等法院八十五年重上更(一)第一二五號
    民事確定判決之理由，與本件訴訟不同，被上訴人乙○○自
    無受其拘束等語；上訴人民安公司則辯稱：上訴人民安公司
    於被上訴人乙○○同意下，僅登記資本額為一千萬元，餘四
    千萬元作為股東往來項目，作為股東借款，事後被上訴人乙
    ○○反悔，上訴人民安公司遂要求被上訴人乙○○匯入二千
    五百六十萬元之部分資本餘額，以資辦理增資登記事宜，惟
    遭被上訴人乙○○拒絕，致使上訴人民安公司無法進行擴張
    資本額事宜，尚難認為上訴人民安瓦斯公司違約。又本件訴
    訟事實既經臺灣高等法院八十五年重上更(一)第一二五號民事
    確定判決理由確認，自有爭點效之適用等語。經查：
(1)、按確定判決之既判力，固以訴訟標的經表現於主文判斷事項
    為限，判決理由並無既判力，但法院於判決理由中，就訴訟
    標的以外，當事人主張之重要爭點，本於當事人辯論之結果
    已為判斷時，對此重要爭點所為之判斷，除有顯然違背法令
    ，或當事人已提出新訴訟資料，足以推翻原判斷之情形外，
  　應解為在同一當事人就該已經法院判斷之重要爭點，不得作
    相反之主張或判斷，始符民事訴訟上誠信原則（最高法院七
　　十三年台上字第四０六二號、八十一年台上字第六二五號、
  　八十八年台上字第二二三０號、九十二年度台上字第三一五
    號判決意旨參照）。
(2)、本件當事人之被上訴人乙○○、上訴人民安公司與臺灣高等
    法院八十五年度重上更(一)第一二五號、最高法院八十六年度
    台上字第一０００號給付違約金事件之當事人相同，有上訴
    人民安公司提出之上開民事裁判附卷可稽（見原審卷第(二)宗
    第六十至八十五頁），並經本院調取上開卷證查明屬實（影
    本附卷）。上訴人民安公司資本額登記為一千萬元，及股東
    往來為四千萬元等情，業經臺灣高等法院八十五年重上更(一)
    字第一二五號判決認定在案，並於判決理由欄四載明，依兩
    造於七十五年九月三十日所訂之專利契約書第二條約定：「
    乙方（即上訴人民安公司之代表人）保證新公司（即上訴人
    民安公司）設立時，實收資本額訂為新台幣伍千萬元正，分
    為普通股伍仟股，每股票面金額為新台幣壹萬元正，全額發
    行」，被上訴人公司（即上訴人民安公司）成立後，於七十
    五年十二月二十六日與上訴人（即被上訴人乙○○）另訂專
    利租與契約書，兩造同意「各別承受七十五年九月三十日專
    利契約書內甲、乙雙方應履行之權利義務‧‧‧」，雖兩造
    於立約之初，上訴人民安公司確有保證民安公司之實收資本
    額為五千萬元，惟由以下之事證，可證上開兩造之約定業已
    變更為資本額暫定為一千萬元，並將認定理由說明略載如下
    （見原審卷第(二)宗第七十七至八十頁）：
、民安公司（即上訴人民安公司）主張七十五年十一月六日民
　　安公司發起人會議決議資本額為一千萬元，代表被上訴人（
　  即被上訴人乙○○）之莊榮祿、吳炳侯已代被上訴人表示同
    意，並提出發起人會議議事錄及公司章程各一份為證（見調
    閱之台灣高等法院八十五年度重上更(一)字第一二五號卷被證
    三），證人莊榮祿、吳炳侯雖於該案前審到庭證稱：七十五
    年十一月六日莊榮祿人在高雄，吳炳侯人在台中地院出庭，
    均未參加發起人會議云云（見上開案件前審卷第七十二頁背
    面及七十四頁背面），惟查莊榮祿係被上訴人之弟，吳炳侯
    係被上訴人之姊夫，且兩人係代表被上訴人在上訴人公司為
    股東（兩人各代表十萬股乾股），業為被上訴人於該案最高
    法院發回前所不爭執，則莊、吳二人與被上訴人不但有親戚
    之誼，而且就上訴人民安公司之經營顯有重大利害關係，所
    為證言不免偏頗，難期客觀公正，不足採信，且查上開議事
    錄所附之上訴人民安公司章程，發起人欄有莊、吳二人之姓
    名及蓋章，被上訴人及莊、吳既不能證明該姓名及印章係出
    於偽造，而被上訴人告訴上訴人民安公司前後任董事長戊○
    ○及丙○○偽造文書一案，復經台中地檢署檢察官為不起訴
    處分（八十三年度偵續(一)字第四號），則上訴人民安公司發
    起人會議議事錄及公司章程自應推定為真正，足證莊榮祿、
    吳炳侯二人確有代被上訴人表示同意公司資本額定為一千萬
    元。
、上訴人民安公司七十六年一月十日股東會及董監事會議記錄
　　，其上均有被上訴人、莊榮祿及吳炳侯之簽名，而股東會議
　  記錄第五項明確記載：「全體股東追認公司登記資本為一千
    萬元，餘四千萬元列為股東往來，視情況發還股東，以上經
    全體通過。」，董監事會議記錄第六項亦載明：「本公司依
    當時所訂定合作契約條款，實收資本額五千萬元正，當公司
    登記時，為節省將來稅負，在豐原民安公司會議室曾經大家
    同意以一千萬為登記資本額，其餘四千萬列為股東往來，當
    公司有盈餘時，發還所有股東，表決結果，全體通過。」（
    見上開案件前審卷被上證一、二號），足證被上訴人確已同
    意登記資本額為一千萬元，證人莊榮祿雖證稱；「七十六年
    一月十日會議記錄是我簽名，董事會先開，再以股東入內（
    開會），但簽名是另一張，會議記錄則在另紙，股東會記錄
    是假的，董監事會議記錄第六條也是事後加上，是偽造的」
    （見上開案件前審卷第七十二頁背面），惟莊榮祿曾因涉嫌
    偷取上訴人民安公司之專利資料，被台中地方法院判處有期
    徒刑六月，嗣經改判無罪，且其為被上訴人之弟，所為證詞
    亦難期客觀公正，不能遽採，況查股東會議紀錄與到會股東
    之簽名另紙記載，乃一般公司股東會開會時之正常程序，尚
    難僅以簽名與會議紀錄係另紙記載，即質疑該股東會議紀錄
    之可靠性，上開董監事會議紀錄丙○○雖自承：「董監事會
    議紀錄是我制作的，第二張以後重新寫過，因漏了一項（即
    第六項）五千萬元改為一千萬元，以後才補寫的」，經查登
    記資本額由五千萬元減為一千萬元，此事項既已於七十五年
    十一月六日之發起人會議中討論通過，且已明定於公司章程
    ，則嗣後之董監事會議有無紀錄，已非如此重要，否則丙○
    ○亦不會於審理中始終坦承漏記，是丙○○之漏記衡情非無
    可能，尚不因此而影響該董監事會議紀錄之真正。
、七十七年五月九日莊榮祿及吳炳侯又代表被上訴人同意公司
　　資本額登記為一千萬元，同意書上明確記載：「一民安瓦斯
　  實業股份有限公司創立時經全體股東同意，實收資本額新台
    幣五千萬元正，登記資本額一千萬元正，‧‧‧其餘新台幣
　  四千萬元正列為股東往來，授權經營者視公司營運狀況發還
    全體股東。」（見前開案件原審卷被證四），證人吳炳侯雖
    證稱：「七十七年五月九日同意書我有簽名，我是監察人身
    分，為了節稅才暫時登記資本額為一千萬元，我有百分之二
    股權，我代表我個人意思，‧‧‧兩造於七十九年有協議書
    載明公司補足資本額五千萬元。」；證人莊榮祿亦證稱：「
    同意書是我簽名，我只代表我自己之意思，與乙○○無關。
    」，惟查如上所述，吳、莊二人之証詞有偏頗之虞，已難遽
    採，如上所述，況依上開同意書第二項記載：「全體股東無
    條件按股份比例增資（代表乙○○君所持有股份亦同）」，
    被上訴人親書之股東會提案書亦記載：「契約規定甲方佔公
    司股權二十％，‧‧‧，乙○○股權分別由董事莊榮祿名義
    及監察人吳炳侯名義登記在案‧‧‧」，再觀七十七年十二
    月十九日兩造所簽之協議書第三項亦載明：「甲方繼續擔任
    乙方之名義副董事長，為尊重乙方，甲方平日不得直接干涉
    乙方之經營，一切建言均以書面透過監察人向董事會提出‧
    ‧‧」，又依兩造所訂專利契約第五條約定，乾股乃係作為
    專利租與報酬，莊榮祿及吳炳侯二人既非專利權人，若非被
    上訴人之授權，彼二人為何享有二十％乾股，又有何資格自
    為意思表示？足證莊、侯二人確係受被上訴人之委託，代表
    被上訴人在上訴人民安公司為股東，是彼二人上開證言顯係
    迴護被上訴人之詞，與事實不符，委無足採。
、上開台灣高等法院八十五年度重上更(一)字第一二五號卷被證
　　五之被上訴人之建言第十項：「依合約規定乙方負責新公司
　  登記資本額是五千萬元，成立初期為減輕財務負擔，乙方徵
    得甲方暫緩登記，當屬不違約。如今為維權益，甲方正式限
    期請求乙方履約依法有據，請勿延誤。」，被上訴人於七十
    七年十月二十四日所發之臺北郵局第三五八四號存證信函內
    載：「本人雖曾體認貴方先以一千萬元資本額設立，但貴方
    應於合理時間內補足不足之四千萬元，並予登記，以符契約
    約定，乃貴方一再拖延，經本人於七十七年八月八日函催貴
    方於三十日內辦妥增資，貴方仍未理會，反以須提報董監事
    會為拖詞，拒不照辦‧‧‧」（見上開案件卷被證五），又
    被上訴人於七十七年八月十五日所發之存證信函亦載稱：「
    ‧‧‧本人基於可以減輕新公司稅負，給予追認無誤，聲明
    其餘四千萬元暫時作為股東往來，待營運良好時再登記為五
    千萬元，‧‧‧已發還股東一千萬元不予追回，本人不計較
    ，唯尚存三千萬元股東往來資本，請於三十天內正式申請登
    記備案，合計資本額至少應為四千萬元，事關甲方權益，敬
    請如期辦理‧‧‧」（見上開案件卷被證十四），由以上存
    證信函觀之，被上訴人確有限期催告上訴人民安公司依約辦
    妥增資為五千萬元（或四千萬元）之意思，惟嗣後被上訴人
    復於七十七年十二月十九日與上訴人民安公司簽訂協議書，
    雙方同意「乙方（即民安公司）應將七十七年之盈餘提出一
    百五十萬元，以補足實收資本額五千萬元，股份按各出資比
    例承受」，足證被上訴人於嗣後已確認只須再入資一百五十
    萬元，即可補足五千萬元之出資，兩造嗣於七十九年三月二
    十三日再度簽訂協議書內載：「除與本協議書內容衝突部分
    外，七十七年十二月十九日協議書仍繼續有效。」，被上訴
    人再度確認上訴人只要再補足一百五十萬元資本即可，而上
    訴人民安公司確已由股東吳明黛出資代為補足該一百五十萬
    元，有上訴人提出之入資明細表節本可稽（見上開案件前審
    卷被上證五），可證被上訴人業已履行雙方補行入資之協議
    ，上訴人民安公司自無違約可言，況被上訴人於八十年一月
    十一日之文書簽辦單批示「如擬」，該簽辦單載明：「公司
    累積約二千萬元營運資金，今為了降低本公司負債比例，擬
    發還股東往來一千萬元，‧‧‧」（見上開案件卷被證十五
    ），被上訴人既已同意發還股東往來，顯見被上訴人已不堅
    持登記或實收資本額須為五千萬元，被上訴人執兩造協議前
    之存證信函，遽指上訴人民安公司違約云云，亦無可取。
、八十年五月八日被上訴人之同居人己○○代監察人吳炳侯表
　　示，依總經理指示查明入資五千萬元確實無誤，有上訴人提
　  出之文書簽辦單及附表四張為證（見上開案件卷被證六），
    足證上訴人民安公司業已履行入資五千萬元之義務，己○○
    雖證稱：「股東會前三小時交給我核對，以前曾多次拿給我
    簽，我因缺五千萬元證明文件拒簽，但當天仍無五千萬元入
    金證明文件，但他表示雙方要和談，會對上訴人（即被上訴
    人乙○○）說明，我才簽，後來我才知受騙了」等語（見上
    開案件前審卷第八十一、八十二頁），惟查，己○○係被上
    訴人之同居人，其證言可信度已值懷疑，又依文書簽辦單後
    附之入資報告表第二、三、四張記載（經簽辦人陳俊華簽名
    ），上訴人民安公司確有入資五千萬元（即四千三百萬元加
    七百萬元），雖其資金來源記載為股東往來，惟被上訴人所
    稱之股東往來，有部分實係公司之盈餘，此由八十年一月十
    一日文書簽辦單，上訴人民安公司將七十九年度公司累積盈
    餘二千萬元其中之一千萬元作為股東往來分配予股東可證，
    兩造於專利契約書既未明文約定所謂實收資本額，不得以股
    東往來或公司盈餘充之，則上訴人民安公司以股東往來或公
    司盈餘充作實收資本，尚難謂為違約，況如上所述，被上訴
    人既已同意將資本額登記為一千萬元，其餘四千萬元列為股
    東往來，自不能因被上訴人欲將專利報酬減為每個十元，即
    事後反悔而謂上訴人民安公司違約。
、復查被上訴人事實上先後於七十六、七十七、七十八、七十
　　九年度已陸續領取六百萬元之股東往來，業為被上訴人所不
　  爭執，並有七十七年二月十三日文書簽辦單、七十七年五月
    十日發放股東股本名冊、七十八年二月二十日開會通知單及
    八十年一月十一日文書簽辦單（見上開案件前審卷三二二至
    三二八頁），被上訴人倘未同意四千萬元列為股東往來，自
    應堅持將該款列為登記資本額，而非於上訴人民安公司決議
    發還股東往來時同意於先，且無異議受領於後，可證被上訴
    人確已同意資本額登記為一千萬元，另四千萬元列為股東往
    來，被上訴人雖辯稱：其縱屬至愚亦不可能無條件自願放棄
    四千萬元股金之權利。然查四千萬元列為股東往來，被上訴
    人因係乾股並未支付分文，係由上訴人民安公司股東代為支
    付，而上訴人民安公司發還股東往來時被上訴人仍得享受分
    配，對於被上訴人之權益實際上並無影響，此即被上訴人迄
    今已領取六百萬元股東往來款之原因，故被上訴人實際上並
    未放棄任何權利。
(3)、基上，上開判決因而認定：「‧‧‧上訴人（即被上訴人乙
    ○○）確已同意資本額登記為一千萬元，另四千萬元列股東
    往來‧‧‧」（見原審卷第(二)宗第八十頁）屬實，並認為上
    訴人民安公司並無違約，且被上訴人乙○○於本院八十八年
    度上更(一)字第五十號言詞辯論時，亦自承有簽立上開協議書
    等語（見上開卷第(六)宗第一九七、一九八頁），從而被上訴
    人乙○○僅泛稱該判決違誤，並未舉出新事證足以推翻原判
    斷之情形，亦未能具體指出原判斷有何違背法令之具體情事
    ，至其對該判決為不同之主張，或謂有未符合商業會計法第
    十四條規定之憑證以證明真實等語，惟此乃上開法院依職權
    就有關事實認定、證據取捨及法律適用而已，是被上訴人乙
    ○○仍執上開前詞為相反之主張，認兩造專利契約於八十年
    二月十一日即因上訴人民安公司資本額不足五千萬元，及未
    發行股票之專利契約條件成就而終止云云，實不足採。為此
    ，上訴人民安公司既未違約，被上訴人乙○○主張兩造間七
    十五年十二月二十六日之專利租與契約書（含七十五年九月
    三十日之專利契約書）之法律關係不存在，即乏依據，為不
    可取。
(二)、至被上訴人乙○○主張：依上訴人民安公司於華南商業銀行
    股份有限公司豐原分行（下稱華南銀行豐原分行）設立之活
    期存款帳號第000－00－0000000號等帳戶資料
　　，自七十五年十一月四日開戶至七十五年十二月三十日止，
　  認股五千萬元之資金，僅到位一千二百萬元，並非如上訴人
    民安公司之法定代理人丙○○所言五千萬資金全部到位，而
    只登記一千萬元為股本，四千萬元現金改為股東往來資金等
    語，惟經本院前審調閱上開上訴人民安公司於華南銀行豐原
    分行活期存款帳號第000000－0號、第000000
    －0號、支票存款帳號第000000－0號，因上開存款
    往來帳自七十五年一月一日至八十年一月三十一日止，已逾
    該行保存期限而無法提供（見本院卷第(一)宗第二一六頁），
    被上訴人乙○○復未舉證以證其詞，從而被上訴人乙○○上
　　開主張，委不足取。況依上開台灣高等法院八十五年度重上
　  更(一)字第一二五號確定判決，既已認定被上訴人乙○○確已
    同意資本額登記為一千萬元，另四千萬元列股東往來，且被
    上訴人乙○○復於七十七年十二月十九日與上訴人民安公司
    簽訂協議書，雙方同意「乙方應將七十七年之盈餘提出一百
　　五十萬元，以補足實收資本額五千萬元，股份按各出資比例
　  承受」，嗣兩造於七十九年三月二十三日再度簽訂協議書內
    載：「除與本協議書內容衝突部分外，七十七年十二月十九
    日協議書仍繼續有效。」，被上訴人乙○○再度確認上訴人
    民安公司只要再補足一百五十萬元資本即可，而上訴人民安
    公司確已補足該一百五十萬元，已如上述，從而被上訴人乙
    ○○之上開主張，亦難謂可採
(三)、被上訴人乙○○另抗辯，依專利契約書第十九條之約定，上
    訴人民安公司每年至少應給付每個十元、十二萬個，共六百
    萬元之權利金，否則視為違約，但上訴人民安公司自七十六
    年一月一日訂約至今，未履行上揭規定而有短付、未付情形
    ，應已構成違約，上開契約即生終止之效力，而歸於消滅等
    語。然查本件上訴人民安公司將專利承租金由三十五元減為
    十元，並不違反系爭專利契約書第十九條之約定一節，亦經
    上開確定裁判台灣高等法院八十五年度重上更(一)字第一二五
    號、最高法院八十六年度台上字第一０００號民事判斷並詳
    載於判決理由六認定：「上訴人（即被上訴人乙○○，下同
    ）主張被上訴人（即上訴人民安公司，下同）將專利承租金
    由三十五元減為十元，顯然構成違約云云，亦不可採」（見
    原審卷第(二)宗第八十一頁），其理由亦載略以：上訴人民安
    瓦斯公司係向上訴人乙○○承租新型專利第一三三九五號、
    一七一０三號、二八五０二號等三型專利，此觀專利契約書
　　第一條自明，其中第一三三九五號專利期間已於七十九年十
　  二月三十一日屆滿，業為兩造所不爭執，而二八五０二號專
    利則未使用，依兩造專利契約書第十六條約定：「本契約成
    立後，甲方（即上訴人乙○○）應盡力提供予乙方（即被上
    訴人民安公司之代表人）及新公司有關製造前述所載標的專
    利產品之技術與協助‧‧‧」，顯然兩造契約約定係專利權
    之實施租與契約，其租金之計算方式，依同法第十九條約定
    ，分型號分別給付，被上訴人乙○○既不能提供契約約定之
    專利，上訴人民安公司予以減付租金，其減付標準亦屬合理
    ，從而上訴人民安公司以存證信函通知被上訴人乙○○專利
    權承租金依約每只降為十元，核無不當等語，並符合誠信及
    衡平原則，是此，上開確定判決已就兩造提出之證據資料為
    斟酌判斷，並說明其取捨之意見，難謂有何違背法令可言。
    另原審判決以一三三九五號專利權於七十九年十二月三十一
    日屆期，而一七一０三號專利權於八十一年三月三十一日屆
    期，而二八五０二號專利權於八十四年九月十五日屆期，另
    00000000號專利權於八十六年二月十五日屆期及該
    等專利之內容為何？均為依法應行公告事項，而當初代表上
    訴人民安公司簽訂契約之人復為上訴人民安公司之籌組公司
    代表人戊○○，為企業經營者，非一般民眾，上訴人民安公
    司於訂約之初實難認無法預知其情形，且系爭契約又無明定
    酌減之約定，因而認上訴人民安公司單方面將權利金減為十
    元部分，應屬無據等語。惟查，專利權之取得固經審定公告
    ，但第三人是否知悉專利權人之專利權仍屬有效存在，尚屬
    未定之天，則倘若未經當事人告知，豈得即謂同意以屆滿之
    專利權為契約標的，而本件上開事實，既未經被上訴人乙○
    ○舉證證明有告知上訴人民安公司或經其同意等情，是原審
    判決以上訴人民安公司為企業經營者，非一般民眾，即遽以
    推論被上訴人乙○○提供之上開屆滿之專利權為上訴人民安
    公司所預知，尚嫌速斷，難謂可取。
(四)、被上訴人乙○○再以，台灣高等法院八十五年度重上更(一)字
    第一二五號確定判決已經其他刑事判決如台灣高等法院九十
    二年度重上更(三)字第九五號等等，認為該確定判決有判決理
    由不備等違背法令等語。惟按民事訴訟採形式真實發現主義
    ，與刑事訴訟採實體真實的發現主義者不同，本件係獨立民
    事訴訟，當事人仍應就其有利於己之事實，負舉證責任。此
    種責任不得僅因刑事判決已有某種事實之認定而免除。迭據
    最高法院七十年台上字第一八四七號、第一六０五號著有判
    決可資參照。準此，本件被上訴人乙○○提起本件訴訟，仍
    應就其有利事實負舉證之責，自不得單憑上開刑事判決為據
    ，即免舉證之責，然此，被上訴人乙○○並未提出新訴訟資
    料，足以推翻上揭已確定案件所為兩造間就減付專利租金未
    違反專利契約之判斷，則依上開說明，自不得任作相反之判
    斷，被上訴人乙○○仍執前詞為相反之主張，認上訴人民安
    公司擅自減付專利租金之行為違反專利契約第十九條，而主
    張上訴人民安公司違約云云，顯不足取。
(五)、關於上訴人民安公司主張抵銷部分：本件因被上訴人乙○○
    既無法舉證證明上訴人民安公司違約而應給付違約金，為此
    ，上訴人民安公司主張，自七十五年至七十九年間溢付被上
    訴人乙○○一千四百一十二萬元情形而主張抵銷部分，即無
    庸予以審究，附此說明。
六、綜上所述，被上訴人乙○○主張上訴人民安公司違約，為不
    足採，上訴人民安公司抗辯，尚屬可採，則被上訴人乙○○
    以上訴人民安公司上開違約為由，主張兩造間七十五年十二
    月二十六日之專利租與契約書（含七十五年九月三十日之專
    利契約書）之法律關係不存在，及上訴人民安公司應給付被
    上訴人乙○○九十九萬七千三百六十四元本息，自不應准許
    。原審就此部分為上訴人民安公司敗訴之判決，及酌定擔保
    金額命就上開給付部分為假執行之宣告，尚有未洽，上訴人
    民安公司上訴意旨指摘原判決此部分不當求予廢棄改判，為
    有理由，爰由本院將此部分予以廢棄改判如主文第一項、第
    二項所示。
七、按假執行之宣告，因就本案判決或該宣告有廢棄或變更之判
    決，自該判決宣示時起，於其廢棄或變更之範圍內，失其效
    力。法院廢棄或變更宣告假執行之本案判決者，應依被告之
    聲明，將其因假執行或因免假執行所為給付及所受損害，於
    判決內命原告返還及賠償，被告未聲明者，應告以得為聲明
    ，民事訴訟法第三百九十五條第一項、第二項定有明文。本
    件上訴人民安公司主張，其已因被上訴人乙○○依據原判決
    之假執行，取償其所有金額一百三十五萬二千零九十八元，
    因而請求於判決內命被上訴人乙○○返還及賠償等語（見本
　  院卷第(三)宗第八頁）。經查，被上訴人乙○○依原審假執行
    判決聲請原審法院民事執行處強制執行上訴人民安公司上開
    給付，惟被上訴人乙○○僅收取二十三萬八千零六十七元，
　　為兩造所不爭執，並經本院向原法院函查屬實，有原法院九
　  十六年十月五日覆函一份在卷可稽（見本院卷(三)第一一九頁
    ），及本院調取上開原審法院九十五年度執字第五六０四六
    號給付違約金事件民事執行卷所附執行命令、債權憑證可稽
    。基此，上訴人民安公司請求被上訴人乙○○返還二十三萬
    八千零六十七元，及自起訴狀（即追加之訴狀）繕本送達翌
    日即九十六年四月十八日（見本院卷(三)第十頁）起至清償日
    止，按年息百分之五計算之法定利息部分，依上開規定，洵
    屬有據，應予准許。逾此部分，上訴人民安公司之請求，即
    屬無據，應予駁回。
八、本件事證已臻明確，兩造其餘攻擊防禦及舉證，與判決結果
    不生影響，爰不另一一論述。
九、據上論結，本件上訴人民安公司之上訴為有理由，於本審起
    訴一部有理由、一部無理由，依民事訴訟法第四百五十條、
    第三百九十五條第二項、第七十九條，判決如主文。
中　　華　　民　　國　　96　　年　　12　　月　　26　　日
　　　　　　　　　民事第六庭    審判長法　官　袁再興
　　　　　　　　　　　　　　　　      法　官　吳惠郁
　　　　　　　　　　　　　　　　      法　官　盧江陽
以上正本係照原本作成。
被上訴人得上訴。
如對本判決上訴，須於收受判決送達後二十日內向本院提出上訴
書狀，其未表明上訴理由者，應於提出上訴後二十日內向本院提
出上訴理由書（須按他造人數附具繕本）。
上訴時應提出委任律師為訴訟代理人之委任狀。具有民事訴訟法
第四百六十六條之一第一項但書或第二項之情形為訴訟代理人者
，另應附具律師及格證書及釋明委任人與受任人有該條項所定關
係之釋明文書影本。
　　　　　　　　　　　　　　　　　　　書記官　陳玫伶
中　　華　　民　　國　　96　　年　　12　　月　　27　　日
                                                      Ｃ
